【裁判字號】    97,訴,247
【裁判日期】    970821
【裁判案由】    回復原狀
【裁判全文】
臺灣苗栗地方法院民事判決               97年度訴字第247號
原      告  乙○○
                      樓
            丁○○
共      同
訴訟代理人  魏早炳律師
            陳恩民律師
            魏翠亭律師
被      告  君翰建設股份有限公司
法定代理人  丙○○
訴訟代理人  江錫麒律師
複代理人    甲○○
上列當事人間請求拆除地上物返還土地等事件，本院於民國97年
8 月4 日言詞辯論終結，判決如下：
    主  文
被告應將坐落苗栗縣造橋鄉○○段五九○之四四地號土地上如附
圖所示綠色部分面積十七點一八平方公尺之地上物拆除，將土地
返還原告丁○○。
被告應給付原告丁○○新臺幣壹佰陸拾陸萬伍仟捌佰壹拾伍元、
原告乙○○新臺幣捌萬陸仟伍佰拾伍元，及均自民國九十七年
五月十三日起至清償日止，按週年利率百分之五計算之利息。
原告其餘之訴駁回。
訴訟費用由被告負擔百分之九十九，餘由原告負擔。
本判決原告勝訴部分於原告以新臺幣陸拾伍萬元為被告供擔保後
，得假執行。但被告如以新臺幣壹佰玖拾伍萬柒仟肆佰壹拾捌元
為原告預供擔保，得免為假執行。
原告其餘假執行之聲請駁回。
    事實及理由
一、原告起訴主張：
  (一)原告乙○○為苗栗縣造橋鄉○○段590-43地號土地（下稱59
    0-43地號土地）之所有權人，原告丁○○為同段590-44地號
    土地（下稱590-44地號土地）之所有權人，至被告公司則為
    相毗鄰之同段38地號土地（下稱38地號土地）之所有權人。
    詎被告於民國94年間在38地號土地上興建擋土牆時，竟擅自
    越界建築擋土牆，挖取原告2 人土地之土方，致形成一高約
    8 公尺至20公尺不等高度之駁崁，並進一步造成原告2 人土
    地有崩塌之情形，經鈞院於96年3 月26日勘驗現場並請苗栗
    縣竹南地政事務所（下稱竹南地政事務所）派員測量結果，
    被告所建之擋土牆無權占用590-44地號土地面積17.18 平方
    公尺，為此依民法第767 條規定，請求被告將該部分之擋土
    牆拆除，並將土地返還予原告丁○○。
  (二)又按因故意或過失不法侵害他人之權利者，應負損害賠償之
    責；負損害賠償責任者，除法律另有規定或契約另有訂定外
    ，應回復他方損害發生前之原狀；第1 項情形，債權人得請
    求支付回復原狀所必要之費用，以代回復原狀，民法第184
    條第1 項前段、第213 條第1 項、第3 項分別定有明文。查
    ：原告2 人於95年間起訴請求被告回復原狀迄今，被告均拒
    絕回復原狀，原告自得請求被告支付回復原狀之必要費用，
    茲依據台灣省土木技師公會之鑑定報告書所載將原告請求之
    金額列明於下：
  1.原告丁○○請求部分：
    (1)放樣：新臺幣（下同）22,500元。
    (2)於土地界址新建擋土牆：1,066,000元。
    (3)立體綱層噴植綠化：施作面積為300.04平方公尺，每平方
      公尺施工單價1,385元，計415,555元。
    (4)填方：10,322元。
    (5)稅捐及管理費10%：171,944元。
    合計：1,686,321元。
  2.原告乙○○請求部分：
    (1)立體綱層噴植綠化：施作面積為56.8平方公尺，每平方公
      尺施工單價1,385 元，計78,668元。
    (2)稅捐及管理費10%：7,867元。
    合計：86,535元。
  (三)對被告抗辯所為之陳述：
  1.被告雖一再否認有挖掘590-43、590-44地號土地之情事，惟
    依鑑定人蘇灼謹之證述，其認為系爭現場之邊坡侵蝕，乃係
    由人為造成的，其主要依據乃鑑定報告內之附件5 至附件7
    3 張航照圖，從84年航照圖到91年的地形變化所做之判斷。
    由此3 張航照圖可以看出590-43、590-44地號土地原本為原
    始森林，到93年已經出現基地的開挖現象，再加上鑑定報告
    書附件14至23之雜項執照竣工圖面，可以看得出來施作擋土
    牆之前的原狀。
  2.另被告舉被告「流星花園開發案」之計畫書審查委員段錦浩
    、承辦技師吳志展及苗栗縣政府承辦公務員陳裕仁之證詞，
    認系爭土地之原地形與目前大致相同。惟該3 人與其所核准
    之被告「流星花園開發案」之核准是否與法有違有密切之利
    害關係，其自必須堅稱並無違法之處，否則其本身則恐涉有
    圖利或偽造文書之相關罪嫌，其證詞自難以採信，況依原告
    所提照片8 幀，均證明被告有派挖土機挖掘590-43、590-44
    地號土地邊坡之情形，更顯見段錦浩等人之證詞並不實在。
    並聲明：(1)如主文第1 項所示。(2)被告應給付原告丁○○1,
    686,321 元、原告乙○○86,535元，及均自補正聲明狀繕本
    送達被告之翌日起至清償日止，按週年利率百分之5 計算之
    利息。(3)願供擔保，請准宣告假執行。
二、被告之抗辯：
  (一)系爭土地之稜線西南側仍留有草木植被，稜線東北側則為下
    斜土坡，此地形現象為多年來風化及雨水天然形成，非被告
    有何開墾行為，原告要求被告應將東北側之下斜土坡回復至
    稜線高度顯非有理由，況原告至今未提出上開稜線形成前之
    地形原貌，資以證明其所謂回復原狀之「原狀」，被告實難
    同意其請求。
  (二)臺灣苗栗地方法院檢察署檢察官曾質疑被告於93年間在同段
    589 地號土地（現與他土地合併為38地號土地）興建「流星
    花園」學生宿舍建案時，未經同段590-5 地號土地（下稱59
    0-5 地號土地）所有權人陳萬來、陳金城、丁○○、陳金龍
    同意，擅自墾殖590-5 地號土地，將590-5 地號土地切割成
    為幾近90度之地形，致生水土流失（590-5 地號土地嗣分割
    出590-43地號土地、590-44地號土地），簽分96年度他字第
    415 號水土保持法案件，經96年8 月27日履勘現場並傳訊證
    人段錦浩（水土保持計劃審查委員）、吳志展（水土保持計
    畫之承辦技師）、陳裕仁（苗栗縣政府承辦人）後，認定：
    590-43地號土地於93年間之現況與現在情形大致相同，依水
    土保持計畫書所示，該處等高線密集，地形圖上有鋸齒狀記
    號，表示為陡坡，且屬砂頁岩互層地質，傾角很小，自然會
    維持很陡，又鄰地陡坡上無怪手開挖之齒痕，況怪手挖斗亦
    挖不到如此高之地方，又陡坡上長有雜木，顯然有3 、4 年
    以上之時間方可長出，而陡坡只要超過60度就不容易長出植
    被，現場坡度有80至90度，所以光禿禿乃正常現象，非開挖
    所致，從而認被告未涉嫌違反水土保持法，全案因此於96年
    10月16日簽結，可知本件土地之現狀與93年被告興建「流星
    花園」學生宿舍前之土地原狀無異。
  (三)鈞院囑託台灣省土木技師公會製作之鑑定報告內載之回復原
    狀基準時間，據鑑定人蘇灼謹於97年6 月2 日到庭結證稱：
    所謂原狀係指施作擋土牆前之原狀等語，經查本件鑑定報告
    採用土地東側房舍新建時送審核定之現況地形圖，將竹南地
    政事務所96年4 月16日複丈成果圖套繪至現況地形圖內比對
    分析，認本件土地坡面有明顯開挖及土石崩落情形，並就A-
    A`及B-B`剖面判斷應為興建擋土牆時基礎開挖修坡所致，又
    鑑定報告所採用之圖號4-2 現況地形圖及竹南地政事務所上
    開複丈成果圖，均為擋土牆竣工後之資料，鑑定報告將擋土
    牆竣工後土地複丈成果圖套繪至擋土牆竣工後之地形圖，絕
    不可能導出擋土牆施工前之現狀，顯見該鑑定報告有邏輯上
    之重大錯誤，且遍查鑑定報告內未見有其他擋土牆施工前原
    地形相關資料可資比對，作為判斷系爭土地原地形之依據，
    因此鑑定報告遽認本件土地有明顯開挖之結果，顯乏依據而
    不可採。
  (四)至被告興建該擋土牆時，原告2 人不同意將所有之590-43、
    590-44地號土地一併列入被告所施作整體水土保持之範圍，
    因此被告無法取得原告2 人出具之同意書，當然無法在590-
    43、590-44地號土地內施作水土保持之項目，從而原告之土
    地發生自然流失之現象，自不能歸責於被告。據此，系爭土
    地之現狀即為94年間興建擋土牆前之原狀，無原告另稱之其
    他原狀存在，原告起訴請求被告回復原狀云云，顯有誤會。
    並聲明：(1)原告之訴及假執行之聲請均駁回。(2)如受不利之
    判決，願供擔保請准宣告免為假執行。
三、經查：590-43地號土地為原告乙○○所有，590-44地號土地
    為原告丁○○所有，38地號土地則為被告所有，並與590-43
    、590-44地號土地相毗鄰，於94年間，被告在38地號土地與
    590-43、590-44地號土地交界處附近興建擋土牆，該擋土牆
    占用590-44地號土地如附圖所示綠色部分面積17.18 平方公
    尺等情，業據原告提出土地登記謄本、地籍圖為證（見卷第
    7 至12頁），並經本院勘驗現場屬實，有勘驗筆錄、現場照
    片、現場圖、本院囑託竹南地政事務所繪製之複丈成果圖在
    卷可憑（見卷第100 至102 、105 至107 、109 頁），而被
    告對此亦未曾爭執，堪認為真實。
四、本件應探究者為：被告興建系爭擋土牆，是否有挖掘590-43
    、590-44地號土地邊坡之情形？茲析述如下：
  (一)經本院向苗栗縣政府調取被告興建系爭擋土牆之雜項建造執
    照、使用執照檔案，並由本院囑託台灣省土木技師公會鑑定
    ，台灣省土木技師公會指派蘇灼謹、陳漢武土木技師負責辦
    理本件鑑定，經蘇灼謹、陳漢武土木技師至現場會勘測量，
    製作鑑定標的物現況地形測量成果圖（見隨卷鑑定報告書附
    件12），而與被告申請系爭擋土牆之雜項建造執照時所附之
    地形主要剖面位置圖（即興建擋土牆前之地形原狀，見隨卷
    鑑定報告書附件15）進行套繪，作成地形分析剖面圖（見隨
    卷鑑定報告書附件55、56），自該地形分析剖面圖觀之，於
    興建擋土牆前590-43、590-44地號土地之邊坡較為平緩，興
    建擋土牆後590-43、590-44地號土地之邊坡已較先前內縮，
    且邊坡之坡度因此更為陡峭，另從興建擋土牆前（94年3 月
    26日所攝）、後（94年11月14日所攝）之現場照片比較觀察
    （見隨卷鑑定報告書附件48），於興建前該邊坡較為平緩，
    與地面相接，且與學生宿舍距離較近，而學生宿舍旁之斜坡
    上尚有一片樹林，於興建後該邊坡坡度已變為陡峭，且係與
    擋土牆等高之平台相接，與學生宿舍之距離已經變遠，而學
    生宿舍旁斜坡上之樹林亦已不見，又因興建擋土牆前、後之
    現場照片拍攝時間僅差距不到8 個月，如此之變化顯不可能
    係因風化及自然流失所造成，而該段期間僅有被告在該處興
    建擋土牆工程，是被告於興建系爭擋土牆時，應有挖掘590-
    43、590-44地號土地之邊坡乙節，堪予認定，被告辯稱：59
    0-43、590-44地號土地之現狀即為94年間興建擋土牆前之原
    狀、無法證明興建擋土牆前之原狀、縱原狀有變更亦為風化
    及自然流失所造成等語，均屬臨訟飾卸之詞，委無足取。
  (二)被告另辯稱：鑑定報告所採用之圖號4-2 現況地形圖及竹南
    地政事務所之複丈成果圖，均為擋土牆竣工後之資料，如此
    絕不可能導出擋土牆施工前之現狀，且遍查鑑定報告內未見
    有其他擋土牆施工前原地形相關資料可資比對，故鑑定報告
    顯乏依據而不可採等語。然鑑定報告所據以認定興建擋土牆
    前之原狀者，乃被告申請系爭擋土牆之雜項建造執照時所附
    之地形主要剖面位置圖（見隨卷鑑定報告書附件15），此經
    參與鑑定之蘇灼謹土木技師到庭陳述明確（見卷第204 頁）
    ，並非被告所稱之竣工後申請系爭擋土牆之雜項使用執照時
    所附之圖號4-2 現況地形圖（見隨卷鑑定報告書附件14），
    是被告猶以此為辯，顯係就鑑定報告所採依據有所誤解，殊
    非可採。
  (三)被告復辯稱：臺灣苗栗地方法院檢察署檢察官於承辦96年度
    他字第415 號水土保持法案件時，依96年8 月27日履勘現場
    時證人段錦浩、吳志展、陳裕仁之證言認定：現場邊坡光禿
    禿乃正常現象，非開挖所致，而認被告未涉嫌違反水土保持
    法，可知本件土地之現狀與93年被告興建學生宿舍前之土地
    原狀無異等語。惟上開證言僅係證人3 人於檢察官履勘現場
    時，依書面資料及目測所為之判斷，而本件鑑定報告則係由
    蘇灼謹、陳漢武土木技師至現場會勘測量後，製作鑑定標的
    物現況地形測量成果圖，並與申請系爭擋土牆雜項建造執照
    時所附之地形主要剖面位置圖進行套繪，作成地形分析剖面
    圖後所為之判斷，相較之下，顯然本件鑑定報告應較為精準
    而足堪憑採，是上開證人所為之證言，亦不足作為有利於被
    告之認定。
五、按所有人對於無權占有或侵奪其所有物者，得請求返還之。
    對於妨害其所有權者，得請求除去之。有妨害其所有權之虞
    者，得請求防止之，民法第767 條定有明文。被告所興建之
    擋土牆占用原告丁○○所有之590-44地號土地如附圖所示綠
    色部分面積17.18 平方公尺，而被告又未能證明其占有有何
    法律上之正當權源，自屬無權占有。從而，原告丁○○本於
    民法第767 條規定，訴請被告應將590-44地號土地上如附圖
    所示綠色部分面積17.18 平方公尺之地上物拆除，將土地返
    還原告丁○○，為有理由，應予准許。
六、再按因故意或過失不法侵害他人之權利者，應負損害賠償之
    責；負損害賠償責任者，除法律另有規定或契約另有訂定外
    ，應回復他方損害發生前之原狀；上開情形，債權人得請求
    支付回復原狀所必要之費用，以代回復原狀，民法第184 條
    第1 項前段、第213 條第1 項、第3 項分別規定明確。本件
    被告興建系爭擋土牆，確有挖掘到590-43、590-44地號土地
    之邊坡，已如前述，顯然有過失，從而，原告依上規定請求
    被告給付回復原狀之必要費用，自屬有據。而經本院囑託台
    灣省土木技師公會就此為鑑定，鑑定報告表示：為維護坡面
    穩定及保全既有房舍安全，應於590-43、590-44地號土地外
    重設擋土牆保護，擋土牆總長26公尺，總高5 公尺，且採用
    鋪網植生工法保護坡面，設置面積2,400 平方公尺（見隨卷
    鑑定報告書第6 頁），並作成工程費用估算詳細表（見隨卷
    鑑定報告書附件59），包含放樣、鋼筋混凝土擋土牆、立體
    網層噴植綠化、原擋土牆打除、填方、稅捐及管理費（前開
    費用總和10%） 等項，又因原擋土牆打除部分與訴之聲明第
    1 項內容有所重複，故原告丁○○對此項不予請求，另鑑定
    報告雖建議鋪網植生工法設置面積需2,400 平方公尺，惟原
    告丁○○僅請求設置300.04平方公尺之費用，原告乙○○僅
    請求設置56.8平方公尺之費用，基於處分權主義，並無不可
    ，是以原告丁○○請求被告給付回復原狀費用1,665,815 元
    （包括放樣：22,500元。於土地界址新建擋土牆：1,06
    6,000 元。立體綱層噴植綠化：施作面積為300.04平方公
    尺，每平方公尺施工單價1,385 元，計415,555 元。填方
    ：10,322元。稅捐及管理費10% ：151,438 元【原告誤算
    為171,944 元】。共計：1,665,815 元），原告乙○○請求
    被告給付回復原狀費用86,535元（包括立體綱層噴植綠化
    ：施作面積為56.8平方公尺，每平方公尺施工單價1,385 元
    ，計78,668元。稅捐及管理費10% ：7,867 元。共計：86
    ,535 元） ，及均自補正聲明狀繕本送達被告之翌日即97年
    5 月13日（見卷第234 頁）起至清償日止，按週年利率百分
    之5 計算之法定遲延利息，為有理由，應予准許。
七、綜上，原告基於民法第767 條規定及侵權行為之法律關係，
    請求判決如主文第1 、2 項所示，洵屬有據，應予准許，逾
    此部分之請求，則無理由，應予駁回。
八、本件原告勝訴部分，兩造分別陳明願供擔保請准聲請宣告假
    執行或免為假執行，核無不合，爰分別酌定相當之擔保金額
    ，予以准許。至原告敗訴部分，其假執行之聲請失所附麗，
    應予駁回。
九、本件事證已臻明確，兩造其餘攻防方法及所提證據，業經審
    酌，核與本件判決結果無影響，爰不逐一論述，併此敘明。
十、據上論結，本件原告之訴一部為有理由，一部為無理由，依
    民事訴訟法第79條、第390 條第2 項、第392 條第2 項，判
    決如主文。
中    華    民    國    97    年    8     月    21    日
                  民事庭法  官  張 文 毓
以上正本係照原本作成。
如不服本判決，應於送達後20日內向本院提出上訴狀（須附繕本
）。
                        書記官  黎 東 成
中    華    民    國    97    年    8     月    21    日


司法院資訊處製作；財團法人民間司法改革基金會備份。
